臺北高等行政法院判決
　　　　　　　　　　　　　93年度簡字第01311號
原　　　告　甲○○
訴訟代理人　乙○○○
被　　　告　財政部臺北市國稅局
代　表　人　張盛和（局長）住同上
上列當事人間因綜合所得稅事件，原告不服財政部中華民國93年
8月26日台財訴字第09313521700號訴願決定，提起行政訴訟。本
院判決如下：
    主  文
原告之訴駁回。
訴訟費用由原告負擔。
    事  實
壹、事實概要：
  一原告於民國（下同）88年整年度間曾取得課稅所得，卻未依
    法辦理綜合所得稅之結算申報作為，被告乃依查得之資料，
    核定原告88年度綜合所得總額為新台幣（下同）1,108,872
    元，淨額為557,872元，除補徵稅額42,475元外，並就所漏
    稅額42,475元，依法處罰鍰20,100元。
  二原告對被告上開處分中有關罰鍰部分之規制性決定表示不服
    ，主張：「其係因病纏身，而未辦理申報，並非故意，請准
    予免罰」等情，而申請復查。
  二但復查結果未獲准變更，原告提起訴願，亦經財政部決定駁
    回，原告猶未甘服，遂提起本件行政訴訟。
貳、兩造聲明：
  一原告聲明：
    求為判決撤銷原處分（復查決定）及訴願決定。
  二被告聲明：
    求為判決駁回原告之訴。
參、兩造之爭點：
  一原告主張之理由：
    (一)原告曾於申報截止日後第一個星期，至被告所屬松山分局
      ，請求該分局人員代填申報書，惟該分局人員告知，可等
      核定下來再行繳稅即可，是原告僅依指示而未辦理申報，
      並非故意，則被告機關課處當年度應繳所得稅額1/2之罰
      鍰，實屬過重，並未如其所述「考量其違章情形予以從輕
      裁罰」。
    (二)又查原告前往稽徵所請求代填申報書一事已經過5年，而5
      年前與該承辦人員只有一句對話後隨即離去，故對該承辦
      人員之面孔並無印象，請法院察明實情，重新判定。
  二被告主張之理由：
    (一)按「納稅義務人應於每年2月20日起至3月底止，填具結算
      申報書，向該管稽徵機關，申報其上一年度內構成綜合所
      得總額或營利事業收入總額之項目及數額，以及有關減免
      、扣除之事實，並應依其全年應納稅額減除暫繳稅額、尚
      未抵繳之扣繳稅額及可扣抵稅額，計算其應納之結算稅額
      ，於申報前自行繳納。．．．」、「納稅義務人未依本法
      規定自行辦理結算申報，而經稽徵機關調查，發現有依本
      法規定課稅之所得額者，除依法核定補徵應納稅額外，應
      照補徵稅額，處 3倍以下之罰鍰。」分別為行為時所得稅
      法第71條第1項及第110條第2項所明定。
    (二)本件原告及其配偶乙○○○，88年度有營利、利息、租賃
      等所得計1,108,872元，已超過當年度規定之免稅額、標
      準扣除額之合計數，惟未依所得稅法第71條規定辦理綜合
      所得稅結算申報，已如前述，被告原核定遂依首揭規定按
      漏稅額42,475元，依有無扣繳憑單分別處0.4倍及1倍之罰
      鍰計20,100元《計算式：42,475×﹝ (970,505×0.4+138
      ,367 ×1)/1,108,872﹞=20,170，計至百元止》。原告對
      被告原處分罰鍰不服，主張係因病纏身，而未辦理申報，
      並非故意，請准予免罰等情，申經被告復查以，原告有應
      課稅之所得額而未依法自行辦理結算申報，縱其原告所稱
      尚屬可採，惟綜合所得稅結算申報非限本人親為，原告可
      委託他人代為處理，尚不能因此而免負申報責任等由，予
      以決定駁回原告復查之申請。原告仍未甘服，向財政部提
      起訴願，主張綜合所得稅結算申報截止日後第一個星期，
      曾至被告所屬松山分局（原松山稽徵所），請求該分局人
      員代填申報書，惟該分局人員告知，可等核定下來再行繳
      稅即可，是其僅依指示而未辦理申報，誰知等到核定下來
      ，除應繳稅額外，尚處以重罰，是項系爭罰鍰對原告而言
      ，並不公平，請給予合情合理之判定等情，經財政部審其
      原告所稱未申報事由，僅徒言主張，未能提出具體事證以
      實其說，洵非足採，予以決定駁回原告之訴願。
    (三)原告主張申報截止日後第一個星期，曾至被告所屬松山分
      局，請求該分局人員代填申報書，惟該分局人員告知，可
      等核定下來再行繳稅即可，是其僅依指示而未辦理申報，
      並非故意；又罰鍰為當年度應繳所得稅額的 1/2，實為過
      重，並未如所述「考量其違章情形予以從輕裁罰」等情。
      經查原告及其配偶當年度確有營利、利息、租賃等所得計
       1,108,872元，此有各類所得資料附案可稽，亦為原告所
      無爭執，則原告既有是項所得，依法本應主動誠實申報並
      繳納稅負，惟原告卻未依規定辦理結算申報，審其違章情
      節，核有該當處罰要件存在之事證。又原告僅徒言主張，
      被告所屬松山分局人員告知，可等核定後再行繳稅，而未
      能提出具體事證以實其說，洵非足採，是原告尚難以此排
      除自行結算申報義務之適用。次查，有所得即應納稅，乃
      所得稅之基本精神，而為現代國民之普世認知，原告當年
      度領有系爭所得，自應注意使之符合稅法之之強行規定，
      且其執為漏報之事由，尚非不可避免，則原告應注意、能
      注意而不注意，致未申報，縱非故意，仍難卸免其過失之
      責任，參諸首揭司法院釋字第275號解釋意旨，原告自應
      受罰，從而被告原處分以原告涉有前述違章事實，處以系
      爭罰鍰，即無不合；又被告原處分以法定3倍以下，依有
      無扣繳憑單分別處0.4倍及1倍之罰鍰計20,100元，實已考
      量本件原告之違章程度所為之適切裁罰，揆諸前開規定，
      尚無不合，復查決定及財政部之訴願決定予以維持，亦無
      不合。
    理  由
壹、程序方面：
    本案原告未依法申報88年度綜合所得稅，而經被告機關查獲
    ，除核定原告應補繳之本稅42,475元外，並依法裁處20,100
    元之罰鍰，而原告僅對罰鍰部分提起行政爭訟，是其爭訟金
    額在20萬元以下。而司法院曾於92年9月17日以（92）院台
    廳行一字第23681號令，依行政訴訟法第229條第2項之規定
    ，將行政訴訟法第229條第1項之簡易案件金額（價額）自3
    萬元，提高為20萬元。故本案應認合於行政訴訟法第229條
    第1項第1款「關於稅捐課徵事件涉訟，所核課之稅額在新臺
    幣20萬元以下（原為3萬元，現提高為20萬元）而涉者」，
    應依簡易訴訟程序進行之。
貳、實體方面：
  一本案原告因未依法申報其88年度之個人綜合所得稅，事後經
    被告機關查得上情，乃核定原告及其配偶之營利、利息及租
    賃等所得，並為補稅處分，則已符合所得稅法第110條第2項
    所定之裁罰構成要件（即「納稅義務人未依本法規定自行辦
    理結算申報，而經稽徵機關調查，發現有依本法規定課稅之
    所得額者」），稅捐稽徵機關自應依該條項所定之法律效果
    ，除依法核定補徵應納稅額外，並應照補徵稅額，處3倍以
    下之罰鍰。
  二現原告請求免罰，其主要之理由，無非是認為：「原告曾於
    申報截止日後第一個星期，至被告所屬松山分局，請求該分
    局人員代填申報書，惟該分局人員告知，可等核定下來再行
    繳稅即可，是原告僅依指示而未辦理申報，並非故意」云云
    ，則本案之爭點即在於：「原告對本件未申報綜合所得稅之
    行為主觀上有無故意、過失，應否負擔違章責任」而已。
  三然基於以下之理由，本院認為原告對上開違章行為，主觀上
    有過失，爰說明如下：
    (一)依司法院釋字第275號解釋意旨所示：「人民違反法律上
      之義務而應受行政罰之行為，法律無特別規定時，雖不以
      出於故意為必要，仍須以過失為其責任條件。但應受行政
      罰之行為，僅須違反禁止規定或作為義務，而不以發生損
      害或危險為其要件者，推定為有過失，於行為人不能舉證
      證明自己無過失時，即應受處罰。... 」。
    (二)本案之罰鍰，其法規範依據為行為時所得稅法第110條第2
      項，由該條項規定內容觀之，雖違章行為之構成要件是「
      未依本法規定自行辦理結算申報」，行為本質雖屬不作為
      （質言之，此屬「純正不作為」之違章類型，即行為人怠
      於履行法定之作為義務），然該不作為構成違章行為，須
      以納稅義務人「經稽徵機關調查，發現有依本法規定課稅
      之所得額者」為要件，顯然以發生漏稅結果為必要，故屬
      「結果違章」，因此並無上開解釋意旨後段「推定過失」
      原則之適用，被告機關必須證明原告對「未依法結算申報
      」之違章不作為主觀上有過失，方能對之加以處罰。
    (三)而所謂之「過失」，乃是對於客觀違章結果，在主觀上負
      有預見及防止之注意義務，在當時時空背景下，亦有履行
      上開預見及防止上開客觀違章結果發生之注意能力，卻因
      為疏忽，未履行上開注意義務，導致客觀違章結果之發生
      。
    (四)經查：
      1.原告雖稱：「其曾於申報截止日後第一個星期，至被告
        所屬松山分局，請求該分局人員代填申報書，惟該分局
        人員告知，可俟核定下來再行繳稅即可，是原告僅依指
        示而未辦理申報，並非故意」云云，但卻未提出任何證
        據資料以實其說，本院無從信為真正。
      2.而從原告之年齡觀之，原告應有相當充分之申報綜合所
        得稅之經驗，從而原告對有所得即應透過所得稅結算申
        報履行國民納稅之法律義務應知之甚詳，故縱如原告所
        言係因松山分局人員告知可俟核定下來再行繳稅，然此
        一說法亦與原告過往之經驗法則不符，而原告竟信其為
        真實並怠於履行其結算申報之作為義務，亦屬「應注意
        並能注意而不注意」之過失，應負擔過失責任。
      3.綜合以上各節客觀情事而為法律之評價，原告對上開違
        章漏稅結果，縱無故意，亦難謂無過失，依司法院釋字
        第275號解釋意旨，仍應予以處罰。
  四最後，「稅務違章案件裁罰金額或倍數參考表」之訂定目的
    ，係租稅主管機關為統一法令適用，及下級稽徵機關決定違
    章案件處罰金額時，有較具體之標準可供依循，並避免相同
    案件處罰數額因機關、承辦人員之不同而有高低差異，其法
    律性質屬於裁量性行政規則。因此倘該倍數參考表無裁量違
    法之情事，稽徵機關依據該標準所為之裁罰決定，應認為其
    屬於合法之裁量決定。而依「稅務違章案件裁罰金額或倍數
    參考表」之規定未辦理結算申報之所得包括已填報扣繳憑單
    與非屬已填報扣繳憑單之所得，分別應課處所漏稅額0.4 倍
    及1倍之罰鍰，係就對國家租稅徵收之影響輕重區別罰鍰之
    額度，並未逾越法定裁量範圍，亦無裁量怠惰或裁量濫用之
    情形，應屬合法。
  五從而被告機關以原告因過失而未履行所得稅結算申報之義務
    ，並發生逃漏稅捐之結果，而依所得稅法第110條第2項之規
    定，按其補徵之漏稅額42,475元之類別分別處1倍及0.4倍之
    罰鍰計20,100元（計至百元為止）即屬有據，自屬合法。
參、綜上所述，本件原處分並無不合，訴願決定予以維持亦無違
    誤，原告訴請撤銷於法無據，應予駁回。
據上論結，原告之訴為無理由，爰依行政訴訟法第236條、第98
條第3項前段，判決如主文。
中　　華　　民　　國　　94　　年　 　2　　月　 16  　 日
                         第 五 庭 法  官  帥嘉寶
上為正本係照原本作成。
本件以訴訟事件所涉及之法律見解具有原則性者為限，始得於本
判決送達後20日內向本院提出上訴狀並表明上訴理由，如已於本
判決宣示後送達前提起上訴者，應於判決送達後20日內補具上訴
理由（均按他造人數附繕本），且經最高行政法院許可後方得上
訴。
中　　華　　民　　國　　94　　年　 　2　　月　 16  　 日
 　　  　　　　　　　      　     書記官  蘇亞珍
